臺灣高等法院臺南分院刑事判決　　　　 96年度上訴字第200號
上　訴　人　臺灣雲林地方法院檢察署檢察官
上　訴　人
即　被　告　甲○○
選任辯護人　盧奇南律師
被　　　告　乙○○
指定辯護人　本院公設辯護人丙○○
上列上訴人因被告殺人等案件，不服臺灣雲林地方法院95年度重
訴字第9號中華民國95年12月26日第一審判決（起訴案號：臺灣
雲林地方法院檢察署95年度偵字第1955號），提起上訴，本院判
決如下：
    主  文
原判決撤銷。
甲○○、乙○○共同殺人，各處無期徒刑，均褫奪公權終身。
    事  實
一、甲○○係官弘哲之前弟媳，乙○○則係積欠龐大之信用卡債
    務且與官弘哲為同里之里民，甲○○因其前夫官林積欠債
    務，即利用官弘哲近來諸事不順利，而於民國94年11月間投
    保安泰人壽保險股份有限公司（下稱安泰人壽）人壽保險（
    含附加意外保險）、台灣產物保險股份有限公司（下稱台灣
    產物）附加傷害保險，保險金分別為新臺幣（下同）990萬
    元、500萬元，由官林擔任上開保險受益人之一機會，因
    覬覦上開保險金，甲○○遂計畫殺害官弘哲而由官林領取
    上開保險金以償還債務。嗣於94年12月間，甲○○找上乙○
    ○在嘉義縣朴子市體育館前共謀殺害官弘哲，並答應於事成
    之後支付乙○○200萬元。甲○○與乙○○謀議既定，即共
    同基於殺人之犯意聯絡，先由甲○○以假藉官弘哲若能一同
    前往臺中市催討債務，再將所得款項借予官弘哲為由，取得
    官弘哲信任後，而與官弘哲相約在嘉義縣太保市後潭里郵局
    見面。於95年1月4日下午6時許，乙○○駕駛其所有之車號
    HA-5890號自小客車，搭載甲○○，前往上開後潭里郵局，
    甲○○2人抵達上開郵局後，再由甲○○至附近店家購買木
    瓜牛奶，並將日前已向不知情之友人所索取之不明藥物摻入
    該飲料中，待官弘哲抵達後，乙○○、甲○○、官弘哲3人
    再共同搭乘上開車輛前往嘉義縣朴子市體育館，途中甲○○
    即將摻有不明藥物之飲料交由官弘哲飲用。抵達嘉義縣朴子
    市體育館之後，甲○○便下車自行離開，乙○○再駕駛該車
    輛搭載官弘哲沿台17號道路，由南往北行駛，於同日下午7
    時45分許，行經雲林縣麥寮鄉○○村○○○○道路70公里處時
    ，乙○○利用路口顯示紅燈號誌之機會，趁官弘哲未注意之
    際，乙○○自身上取出預藏之自己所有折疊刀1支（未扣案
    ），朝官弘哲之身體揮刺，官弘哲受傷後逃跑下車，乙○○
    緊跟在後繼續拉扯揮砍，追殺官弘哲至台17號道路高架橋橋
    下，造成官弘哲全身多處銳器傷合併大量出血而當場死亡。
    嗣至現場之其他車輛駕駛盧冠豪、洪財文發現上開車輛迅速
    離開，並在紅綠燈號誌下遺留有衣物及帽子，察覺有異而返
    回現場，發現官弘哲倒於血泊之中，因而報警處理。乙○○
    在殺害官弘哲後，駕駛上開車輛沿台17號道路，由北往南方
    向行駛，沿途並將上開刀械丟棄。經警調閱附近路口監視器
    ，得知上開車輛之車號，再循線在車內鑑驗得知有官弘哲之
    血跡反應，於95年4月14日上午12時許，在花蓮縣壽豐鄉○
    ○村○○街163巷2號，將乙○○拘提到案後；再依乙○○供
    述，於95年4月15日下午2時許，在嘉義縣朴子市○○路51巷
    15弄11號，查獲甲○○，而得知上情。
二、案經雲林縣警察局臺西分局報告台灣雲林地方法院檢察署檢
    察官偵查起訴。
    理  由
一、上開事實，業據被告甲○○、乙○○迭次於警詢、偵查、法
    院審理時坦承不諱，核與證人盧冠豪、洪財文所證述之情節
    相符。並有被告乙○○使用門號0000-000-000號行動電話及
    電話號碼00-000-0000號公用電話與被告甲○○聯繫之雙向
    通聯紀錄各1份（見警卷第37、38頁）、中華民國人壽保險
    商業同業公會通報資訊系統資料1張、安泰人壽保險公司95
    年5月24日安俊秘字第95190號函暨保險契約書、台灣產物保
    險公司95年5月25日刑事陳報狀暨保險單、附加傷害險批單
    、要保書影本1份、財團法人保險犯罪防制中心95年6月9日
    （95）保制字第095000054號函等檢具被害人官弘哲相關投
    保資料（見偵卷第141至215頁）、車籍作業系統-查詢認可
    資料1張、錄影帶翻拍照片1張（見相驗卷第37至40頁）、現
    場照片16張（見警卷第22至23-1頁、相驗卷第13至17頁）在
    卷，及有被害人官弘哲遺留現場之衣物扣案可資佐證。另警
    方在被告乙○○所有之上開車輛方向盤上10點鐘方向、駕駛
    座椅右側面、左後坐墊上、駕駛座外側車門手把內緣採得血
    跡，與從官弘哲左右手指甲取得血跡進行DNA-STR型別比對
    ，發現各項血跡均與官弘哲DNA-STR型別相同，亦有內政部
    警政署刑事警察局95年3月2日刑醫字第0950003906號鑑驗書
    可證（見警卷第17至18頁）。綜上，顯見被告2人之自白核
    與事實相符，自可採為證據。
二、被害人官弘哲於前揭時、地遭被告乙○○以手持所有之折疊
    刀1 支，朝官弘哲之身體揮刺，官弘哲受傷後逃下車，乙○
　　○緊跟在後繼續拉扯揮砍，追殺官弘哲至台17號道路高架橋
　  橋下，造成官弘哲全身多處銳器傷合併大量出血而當場死亡
    之事實，亦據被告乙○○、甲○○2人於原審審理時坦認不
    諱在卷，並經臺灣雲林地方法院檢察署檢察官督同法醫師相
    驗被害人官弘哲屍體屬實，而製有驗斷書、相驗屍體證明書
    各1份及相驗照片18張在卷可稽（見警卷第24至32頁）。
三、另本件經「法務部法醫研究所」鑑定被害人官弘哲之死亡原
    因為稱：「三、傷害觀察結果：左臉砍傷長12公分、寬2公
    分、深達左上顎骨、左鼻切割傷長5公分、寬1公分、深不足
    1公分、左臉頰分別有一處長5公分、寬度及深度均未逾2公
    厘淺割傷、一處長未逾2公分、寬度和深度約1公厘淺割傷、
    一處長5公分、寬度和深度未逾3公厘、一處長6公分、寬度
    和深度未逾3公厘、下巴下唇下方長4公分、寬0.5公分、深
    未逾5公厘切割傷、下唇右下方長2.5公分、寬0.5公分、深
    約3至4公厘切割傷、下巴尖右側長2公分、寬4公厘、深2公
    厘淺切割傷、下巴底部右側長3.3公分、寬1.2公分、深5公
    厘切割傷、上頸部切割傷長13公分、寬4公分、深3公分且切
    開喉頭之甲狀軟骨，此切割傷在接近頸部正中線右側2至3公
    分處有一分叉並延伸至左外耳道下方10公分和前方1公分處
    ，約6.5公分長、1.5公分寬、深度約1公分、下頸部長14公
    分、寬4公分、深2.5公分切割傷，並切開氣管，此傷正下方
    1公分處另有長3公分、寬及深度均不及4公厘之切割傷、右
    上胸一處長7公分、寬分別近2公分及不足3公厘、深度未逾5
    公厘切割傷、一處長4公分、寬及深度均未逾3公厘切割傷、
    一處長1.5公分、寬及深約3公厘小割傷、左上胸一處長6公
    分、寬2公分、深約8公厘切割傷，此傷上端另一道長21公分
    、寬3公厘至1.6公分間、深未逾5公厘、右胸穿刺傷2.5乘1
    公分，經右側第4肋間進入胸腔，再刺穿右中肺葉，最後在
    右後胸第3肋間和第4肋骨上成一切割傷，右側肋膜腔有近1
    千毫升積血及血腫殘留、右胸切割傷約2乘0.5公分，深達肌
    肉層未進入胸腔、左胸穿刺傷約1.5乘0.5公分，此傷經左側
    第5肋軟骨進入左胸腔，再刺入心包膜腔而止於右心室壁，
    且造成心包膜出血、左胸切割傷約1.1乘0.6公分、深達皮下
    軟組織、乳頭下方4公分和外側不足1公分處有長2公分、寬
    0.7公分、深及第6肋間肌肉層、左上腹2個穿刺傷分別為3.1
    乘1.4公分及2乘0.8公分，均刺入腹腔、腹部肚臍左緣切割
    傷約1.2乘0.4乘0.3公分、右上臂切割傷長19公分、寬6公分
    、深逾2公分，達肌肉層內並有血腫覆被、右肘切割傷長8公
    分、最寬處近2公分、深達皮下組織、右前臂切割傷長6.5公
    分、寬2公分、深達肌肉層、右手背切割傷約3.5乘0.5公分
    、深達皮下軟組織、左手中指及小指遠端指節均具砍傷，指
    骨均具開放性骨折、右膝前側及前下側分別有1擦傷，皆未
    逾3乘2公分。六、對死者死亡之看法：死者為37歲男性，於
    民國95年1月4日晚上19時45分許被發現陳屍於雲林縣麥寮鄉
    施厝村台17線70公里處（西濱高架橋下）。遺體經解剖發現
    頸部有巨形切割傷，切開喉頭和氣管，胸部有穿刺傷，傷及
    心臟和肺臟，其他尚有多處切割傷和砍傷，且傷及顏面、胸
    腹及兩上肢，諸臟器均未發現重大疾病，毒化學檢測並未檢
    出致命藥毒物，故死者之死亡原因為全身多處銳器傷合併大
    量失血；死亡方式為他殺」等語，有該所95年3月15日以法
    醫理字第0950000223號函檢附之（95）醫鑑字第0085號鑑定
    書1份在卷可憑（見相驗卷第85至91頁）。堪認本件被害人
    官弘哲所受之傷勢，確係遭利器砍刺傷所致。從而，本件被
    害人係遭被告乙○○以利器即折疊刀砍刺並造成全身多處銳
    器傷合併大量失血當場死亡之事實，亦堪認定。至於被告甲
    ○○雖供稱：曾至附近店家購買木瓜牛奶，並將日前已向不
    知情之友人所索取之鎮定劑摻入該飲料中，於乘車前往嘉義
    縣朴子市體育館，途中將摻有鎮定劑之飲料交由官弘哲飲用
    等語。惟本件經法務部法醫研究所採取官弘哲體內之檢體送
    驗結果，並未發現含鴉片類、安非他命類、鎮靜安眠藥及其
    他常見毒藥物成分，亦有前開法醫研究所鑑定書可稽，是被
    告甲○○摻入木瓜牛奶之藥物，僅能認定為某不明藥物，應
    非屬鴉片類、安非他命類、鎮靜安眠藥及其他常見毒藥物。
    而因本件本院認定被害人官弘哲係因全身多處銳器傷合併大
    量失血當場死亡，是以依罪疑惟輕原則，本院認該不明藥物
    之使用，尚不能採為對於被告2人不利之認定。
四、按人之頸部為氣管所在，胸、腹部內有人體重要之心、肝、
    肺臟等臟器，屬人體之要害部位，若以銳利之刀器施以砍刺
    並穿透，隨時有致命之危險，此為社會上一般稍具常識者所
    知悉；被告甲○○、乙○○均為智識清楚之成年人，就此一
    般常識當為其等所認知及預知，亦即若持刀刃銳利之折疊刀
    ，朝人體重要之頸、胸、腹部部位施以砍刺，當隨時有致命
    之危險，應為被告2人所得認知及預知者；乃被告甲○○竟
    仍與被告乙○○共同謀議，推由被告乙○○持前揭刀刃銳利
    之折疊刀，砍刺被害人之頸、胸、腹部，顯然被告2人對被
    害人可能因此死亡乙情，應有所預見。再參酌被害人上頸部
    切割傷切開喉頭之甲狀軟骨，下頸部切割傷切開氣管，右胸
    穿刺傷經右側第4肋間進入胸腔，再刺穿右中肺葉，最後在
    右後胸第3肋間和第4肋骨上成一切割傷，右側肋膜腔有近1
    千毫升積血及血腫殘留，左胸穿刺傷經左側第5肋軟骨進入
    左胸腔，再刺入心包膜腔而止於右心室壁，造成心包膜出血
    等傷觀之，足見被告乙○○當時用力之猛，此更可徵被告乙
    ○○行為當時確有殺人之故意，且被害人之死亡與被告2人
    共謀之行為間具有相當之因果關係，殆無疑義。
五、綜上所述，本件事證已臻明確，被告2人殺人犯行，均堪認
    定，應予依法論科。
六、按行為後法律有變更者，適用行為時之法律，但行為後之法
    律有利於行為人者，適用最有利於行為人之法律，現行刑法
    第2條第1項定有明文。被告行為後，刑法業於94年1月7日修
    正，於94年2月2日公布，並於95年7月1日施行，是本件被告
    行為後，法律已有變更。又參酌最高法院95年5月23日第8次
    刑事庭會議決議，現行刑法第2條第1項之規定，係規範行為
    後法律變更所生新舊法律比較適用之準據法，於新刑法施行
    後，應適用新刑法第2條第1項之規定，本案關於新舊法比較
    及法律之適用，詳如附表所示。
七、核被告甲○○、乙○○共同殺害被害人官弘哲之所為，均係
    犯刑法第271條第1項之普通殺人罪。被告2人間有犯意之聯
    絡，行為之分擔，均為共同正犯。
八、公訴意旨另以：乙○○旋即基於遺棄屍體之犯意聯絡，於95
    年1月4日下午7時45分許，駕駛上開車輛，沿台17號道路，
    由南往北方向行駛，行經雲林縣麥寮鄉○○村○○○○道路70
    公里處，利用路口顯示紅燈號誌之機會，暫停後，將官弘哲
    之屍體丟棄在上開道路旁之路橋下，嗣經後方其他駕駛盧冠
    豪發現上開車輛迅速離開，以及現場遺留衣物及帽子之後，
    察覺有異，而返回現場，發現官弘哲死亡趴倒在地，因而認
    被告乙○○另涉犯遺棄官弘哲屍體罪嫌。經查：
  (一)按殺人後之遺棄屍體，除有殮葬義務者外，須有將屍體遺棄
    他處之行為，方可論罪。若殺人以後去而不顧，並未將屍體
    有所移動，尚難遽論該罪（最高法院24年上字第1519號判例
    參照）。本件被告乙○○供承於95年1月4日下午7時45分許
    ，行經雲林縣麥寮鄉○○村○○○○道路70公里處，利用路口
    顯示紅燈號誌之機會，趁官弘哲未注意之際，取出預藏之折
    疊刀朝官弘哲之身體揮刺，官弘哲受傷後逃下車，乙○○緊
    跟在後繼續拉扯揮砍，追殺官弘哲至台17號道路高架橋橋下
    ，造成官弘哲全身多處銳器傷合併大量出血而當場死亡之事
    實，已如前述，而證人即曾至現場之法醫鄭寬寶於原審亦證
    ：「我有去看過現場，應該是先刺，然後死者跑下來，依現
    場的血跡來看，沿路都有幾滴血，砍的地方血跡較多，所以
    應該是刺完死者後，死者要跑，．．．，死者衣服下側有被
    拉扯下來，死者一直跑，我看過現場，在死者躺的位置，都
    有散狀的出血在馬路邊，躺的位置血跡較多，所以我們可以
    確定是先刺完後，死者抵抗，抵抗後再砍頸部等部位，死者
    則無法再抵抗。」、「依被砍的情形氣道已被切斷，是大出
    血，故應會幾分鐘內就死亡。」、「（有無可能在其他地方
    被砍，然後再抬到現場的情形？）不會，因為已經是大出血
    了，就算要跑，也會在幾分鐘內就會休克．．．。」，且依
    現場照片（見警卷第22至23-1頁、相驗卷第13至17頁）呈現
    被告乙○○供述殺害官弘哲過程於停車紅綠燈現場下遺留官
    弘哲之外套、撕裂之部分襯衫、帽子，另於高架橋下分隔島
    內遺留官弘哲襯衫、大量血跡分佈情形相吻合，足見被害人
    官弘哲陳屍之地點應係被告乙○○行兇之地點無訛，依現場
    之血跡分佈情形，並無屍體移動拖行之情形，揆諸前開判例
    ，尚難遽論被告乙○○遺棄屍體之罪名，被告乙○○此部分
    犯行，本應為無罪之諭知，惟此部分公訴人認與前開故意殺
    人之有罪部分有牽連犯之裁判上一罪關係，爰不另為無罪之
    諭知，附此敘明。
  (二)被告乙○○於95年4月14日為警拘提到案時，於翌日警詢、
    偵查中及原審羈押時均供稱：伊是利用紅燈時取出刀械趁官
    弘哲不注意之際朝官弘哲腹部及胸部刺2刀，官弘哲開車門
    欲逃出，伊拉官弘哲外套，官弘哲外套被脫掉，伊即下車與
    官弘哲發生拉扯，把他的襯衫撕裂，官弘哲往車後逃跑，伊
    即追殺到分隔島內，後來追殺到，伊殺紅了眼失去理智，即
    朝官弘哲猛刺數刀，官弘哲倒地不起後，伊即跑回停車處．
    ．．等情節，核與證人即現場目擊證人盧冠豪、洪財文分別
    於警詢、偵查中及原審審理中證稱：當時看到1位身穿深色
    或黑色衣服之人，從高架橋下分隔島跑回停在紅綠燈下之豐
    田牌車子，迅速將車子開走，車子開走後伊等即發現該車旁
    有1堆衣物、帽子及血跡，因認為可疑回頭查看即發現被害
    人陳屍現場等語；及現場照片（見警卷第22至23-1頁、相驗
    卷第13至17頁）呈現被告乙○○供述殺害官弘哲過程於停車
    紅綠燈現場下遺留官弘哲之外套、撕裂之部分襯衫、帽子，
    另於高架橋下分隔島內遺留官弘哲襯衫等證物分佈情形均相
    吻合，足證被告乙○○於警詢及初次偵訊供述係與被告甲○
    ○共謀，由其1人獨自殺害官弘哲等情非虛。至於被告乙○
    ○於95年6月30日偵查中翻異前供稱：官弘哲係官林殺害
    ，伊還打開中控鎖叫被害人快出去，被害人出去後．．．，
    他們在車邊拉扯，被害人跑到對面的橋下，伊沒有看到甲○
    ○先生如何殺被害人云云。不但為證人官林所否認，且被
    告乙○○既稱沒有看到官林如何殺害官弘哲，為何於95年
    4月14日為警拘提到案時能清楚描述官弘哲遭殺害且符合現
    場遺留之跡證？再者，被告乙○○如未殺害官弘哲，為何被
    告乙○○當天駕駛之上開車輛方向盤上10點鐘方向、駕駛座
    椅右側面、左後坐墊上、駕駛座外側車門手把內緣採得血跡
    ，與從官弘哲左右手指甲取得血跡進行DNA-STR型別比對，
    發現各項血跡均與官弘哲DNA-STR型別相同？如現場有2人共
    同參與殺害官弘哲，由現場遺留之官弘哲被人追殺之跡證，
    係從紅綠燈下一直到高架橋下之分隔島內，為何證人盧冠豪
    、洪財文於現場僅發現1人？參酌被告乙○○嗣於原審審理
    時亦改稱殺害官弘哲係伊1人所為，和官林沒有關係．．
    ．伊是為了錢才做此事，結果被告甲○○錢一直不給伊，伊
    不服才想要說是官林做的等語明確（原審95年12月5日審
    理筆錄36、60頁）。另，原審曾行文法務部法醫研究所函詢
    「依被害人所受傷痕情形，得否判斷(1)為何種兇器所致？(2)
    是否為多種不同兇器？(3)兇手是否1人以上？」等問題。原
    鑑定人研判意見如下：死者官弘哲遺體頭頸部之砍傷和較深
    切割傷可能是遭類似西瓜刀或小型武士刀等較長銳器或是藍
    波刀等稍寬厚之銳器所傷害，而胸腹部諸穿刺則較似被小刀
    或水果刀等短而窄之銳器所攻擊。證人即台灣雲林地方法院
    檢察署法醫師鄭寬寶於原審亦證稱：研判死者傷勢有兩種刀
    所致，一種應屬類似西瓜刀或開山刀那種鈍銳器大型的刀械
    ，另一種刺銳器類似水果刀那種小型的刀械。．．．1個人
    殺的機會較小，但不排除是1人所為等語。雖上開法務部法
    醫研究所鑑定人及證人鄭寬寶均判斷被害人之傷勢有可能有
    兩種以上兇器造成，然為被告乙○○所否認，且被告乙○○
    於原審審理時堅稱僅伊1人用1把折疊刀殺害官弘哲，衡情被
    告乙○○既坦承殺害官弘哲之犯行，實無隱瞞使用殺害官弘
    哲兇器之必要。何況本案被告乙○○所使用殺害官弘哲之兇
    器並未扣案，該兇器之形狀、大小及銳利之程度，均無從勘
    驗以明事實，參酌上開法醫研究所鑑定人及證人鄭寬寶之判
    斷，亦無法排除同1把兇器有可能因其形狀、大小、銳利程
    度及使用人使用之力道不同，而造成被害人不同大小之傷勢
    情形。是本案顯難遽認係有2人以上或使用兩種以上兇器殺
    害官弘哲。綜上證據判斷，本院尚難僅據乙○○於前開偵查
    中所述，據以形成心證認定官林有參與共同殺害官弘哲。
    亦併敘明。
九、原審以被告甲○○、乙○○2人罪證明確，應而予以論罪科
    刑，固非無見。惟查，被告甲○○為圖謀保險金，不顧親情
    找來被告乙○○實施殺害計劃，而被告乙○○與被害人官弘
    哲並無怨隙，竟受雇於被告甲○○執行殺害官弘哲，再審酌
    被告2人殺人手段、情節凶殘，令人髮指，及其等所為造成
    對官弘哲個人及其親長無可彌補之傷害，並造成社會治安之
    動蕩等情，本院認原審對被告2人所處之有期徒刑，顯屬不
    當。從而被告甲○○上訴意旨，指摘原判決量刑太重不當，
    並無足取，至檢察官上訴指摘原判決量刑過輕，則有理由。
    是原判決既有上開可議之處，自屬無可維持，應由本院撤銷
    改判。爰審酌被告2人犯罪之動機、情節，及其等所為造成
    被害人家屬，失親之痛，又被告2人迄未賠償被害人家屬，
    及2人犯罪後均坦認犯行，犯後態度良好等一切情狀，認本
    件尚無處以死刑之必要，而以均宣告無期徒刑為適當，併予
    宣告褫奪公權終身。至被告乙○○持以行兇之折疊刀1把，
    雖係被告乙○○所有並供其犯罪所用之物，惟為被告乙○○
    丟棄而未扣案，為避免執行沒收不易，爰不併宣告沒收。
據上論斷，應依刑事訴訟法第369條第1項前段、第364條、第299
條第1項前段，刑法第2條第1項前段、第28條、第271條第1項、
第37條第1項，判決如主文。
本案經檢察官曾銘芳到庭執行職務。
中　　華　　民　　國　　96　　年　　5 　　月　　23　　日
                  刑事第二庭    審判長法　官    葉居正
                                      法　官    吳勇輝
                                      法　官    郭千黛
以上正本證明與原本無異。
如不服本判決，應於收受本判決後十日內向本院提出上訴書狀。
其未敘述上訴理由者並得於提起上訴後十日內向本院補提理由書
狀（均須按他造當事人之人數附繕本）「切勿逕送上級法院」。
　　　　　　　　　　　　　　　　　　　書記官    尤乃玉
中　　華　　民　　國　　96　　年　　5 　　月　　24　　日
附錄：本判決論罪科刑法條全文
中華民國刑法第271條第1項
殺人者，處死刑、無期徒刑或10年以上有期徒刑。
附表
┌────────┬────────┬────────┬────────┐
│法        條    │修正前規定      │修正後規定      │新舊法之適用    │
├────────┼────────┼────────┼────────┤
│刑法第28條      │二人以上共同實施│二人以上共同實行│(一)適用新法。    │
│共同正犯        │犯罪之行為者，皆│犯罪之行為者，皆│(二)新法僅作定義上│
│                │為正犯。        │為共犯。        │  之修正，僅作定│
│                │                │                │  義修正，使適用│
│                │                │                │  更為明確，非法│
│                │                │                │  律變更，自不生│
│                │                │                │  新舊法比較問題│
│                │                │                │  ，無現行刑法第│
│                │                │                │  2 條第1 項之適│
│                │                │                │  用，應適用新法│
│                │                │                │  。            │
├────────┼────────┼────────┼────────┤
│刑法第37條      │宣告死刑或無期徒│宣告死刑或無期徒│(一)適用新法。    │
│褫奪公權        │刑者，宣告褫奪公│刑者，宣告褫奪公│(二)本件被告於新舊│
│                │權終身。        │權終身。        │  法均得宣告褫奪│
│                │宣告六月以上有期│宣告一年以上有期│  公權，新法並無│
│                │徒刑，依犯罪之性│徒刑，依犯罪之性│  較有利於被告，│
│                │質認為有褫奪公權│質認為有褫奪公權│  且褫奪公權為從│
│                │之必要者，宣告褫│之必要者，宣告一│  刑，應附屬於主│
│                │奪公權一年以上十│年以上十年以下褫│  刑，不得割裂適│
│                │年以下。        │奪公權。        │  用，本件主刑所│
│                │褫奪公權，於裁判│褫奪公權，於裁判│  適用之法律既為│
│                │時併宣告之。    │時併宣告之。    │  裁判時法，褫奪│
│                │依第一項宣告褫奪│褫奪公權之宣告，│  公權自亦應適用│
│                │公權者，自裁判確│自裁判確定時發生│  判決時法。    │
│                │定時發生效力。  │效力。          │                │
│                │依第二項宣告褫奪│依第二項宣告褫奪│                │
│                │公權者，自主刑執│公權者，其期間自│                │
│                │行完畢或赦免之日│主刑執行完畢或赦│                │
│                │起算。          │免之日起算。但同│                │
│                │                │時宣告緩刑者，其│                │
│                │                │期間自裁判確定時│                │
│                │                │起算之。        │                │
└────────┴────────┴────────┴────────┘
